【裁判字號】    92,訴,51
【裁判日期】    920903
【裁判案由】    土地重劃
【裁判全文】
臺中高等行政法院判決                                九十二年度訴字第五一號
                              .
    原      告  甲○○
    被      告  彰化縣政府
    代  表  人  乙○○
    訴訟代理人  丙○○
右當事人間因土地重劃事件，原告不服內政部中華民國九十一年十二月十日台內訴字
第○九一○○○七七一八號訴願決定，提起行政訴訟，本院判決如左︰
    主  文
訴願決定及原處分均撤銷。
原告其餘之訴駁回。
訴訟費用由被告負擔。
    事  實
壹、事實概要：
    緣原告所有重劃前彰化縣鹿港鎮○○○段八八九地號（面積○．一五六六公頃）
    土地，參加彰化縣鹿港鎮南勢農地重劃，重劃後按權利使用現況調查結果，辦理
    分配為鹿港鎮○○段五九○地號土地。原告對上揭地號土地分配結果不服，於公
    告期間內提出異議，被告機關依農地重劃條例二十六條規定查處結果，以九十一
    年八月二日府地劃字第○九一○一四三一二六○號函復原告「台端為南勢農地重
    劃區土地分配成果公告期間提出異議乙案，經核與農地重劃條例第二十二條規定
    並無不合，本案維持原分配不擬予調整；另有關高低差如符合協進委員會決議補
    償標準，將於俟後再予造冊補償」。原告不服，提起訴願，遭決定駁回，遂提起
    行政訴訟。
貳、兩造聲明：
  一、原告聲明求為判決：
（一）訴願決定及原處分均撤銷。
（二）被告應將重劃前，原告所有坐落鹿港鎮頂番婆八八九地號面積一、五六六平方
      公尺土地按原有位次分配，或將該地連同案外人王錫隆所有同段八八八地號面
      積八五四平方公尺及同段八九七地號面積一、○二三平方公尺兩筆農地均按各
      該原有位次分配。
（三）訴訟費用由被告負擔。
  二、被告聲明求為判決：
      駁回原告之訴。
參、兩造之爭點：
  一、原告主張之理由：
（一）按「重劃區內同一分配區之土地辦理分配時，應按原有位次分配之。但同一所
      有權人在同一分配區有數宗土地時，面積小者（按：彰化縣政府規定○．一公
      頃屬之）應儘量向面積大者集中．．．。前項但書規定於左列土地辦理分配時
      ，不適用之：一、．．．二、原有鄰接公路、鐵路、村莊或鄰接於特殊建築改
      良物之土地。三、．．．四、原位於公墓、河川或山谷邊緣或其他特殊地形範
      圍內之土地。」農地重劃條例第二十二條定有明文。
（二）本件在彰化縣鹿港鎮南勢農地重劃前原告有農地坐落鹿港鎮頂番婆八八九地號
      （面積一、五六六平方公尺，下簡稱Ａ地）一筆，正北面隔一小徑路鄰接於同
      段八九○地號土地（下簡稱Ｄ地），正西側則鄰接王錫隆所有同段八八八地號
      （面積八五四平方公尺，下簡稱Ｂ地），Ｂ地正北面則隔一小徑路鄰接王錫隆
      同段八八七地號（面積一、○二三平方公尺，下簡稱Ｃ地）。重劃前，Ｂ地西
      側有高低差距六台尺深處低窪地，約佔Ｂ地五分之一面積，狀如小山谷坡地。
      Ｃ地之正北及正西兩面則鄰接他人所有之地上二層房屋建築改良物。此有卷附
      被告公布重劃藍圖、照片兩禎、里長及本次重劃協進會委員二人證明書可證。
      依首揭農地重劃條例之規定，原則上農地分配應先按原有位次分配，屬同一人
      所有之農地亦應以小面積農地向大面積農地集中為原則。孰料，被告明知上開
      原則，卻未依原有位次就原告所有Ａ地分配，且將稍大坵之Ｃ地，顛倒調併相
      鄰於較小坵之Ｂ地，做延伸佔取原告Ａ地原有位次，以重劃後鹿昇段五九一地
      號分配給王錫隆，而使原告Ａ地原有位次退讓，以重劃後鹿昇段五九○地號分
      配，接於鹿昇段五九一地號南側，則被告如此移併，於法相悖未合，至為顯然
      。
（三）Ｄ地（在Ａ地北鄰頂番婆段八九○地號）經按其原位以鹿昇段五九五地號分配
      。因Ｄ地北面直接相鄰公路，而Ａ地東側由小給水溝相隔開，即原告Ａ地既受
      上述三面法定位次包圍狀況之下，請求按原有位次分配或連同Ｂ、Ｃ地均各就
      原位次分配自是合法，兼顧鄰睦情理，但被告卻背棄不採，是於法理未合。再
      者，地號位次編訂順序原則，應如同門牌編訂，不論是自東而西、自南而北、
      由小到大，皆應順序推進。本件系爭土地重劃前地號編訂由南而北依順序分別
      為Ｂ地地號八八八、Ａ地地號八八九、Ｄ地地號八九○；而重劃後之地號編排
      由南而北則分別為Ａ地地號五九一、Ｂ地地號五九○、Ｄ地地號五九五，其編
      號顛倒，未依順序推進。因此，原告請求分配於鹿昇段五九一地號之原有位次
      ，自是順位原則，並無不當。復以被告為使已有直接給水之Ｃ、Ｄ兩地各能直
      接排水及臨道路，早已在Ｂ、Ｃ地之間，就其原有小徑以拓寬劃設小道路，並
      在旁加一小排水溝。若依原告主張將Ａ、Ｂ、Ｃ地均與就地原位次分配之方法
      ，則在排水及供水方面，只需就上開小道路（連小排水溝改設南側邊）稍加延
      長若干，使Ａ地併同Ｃ地及Ｄ地由另設之洞涵引排，及設置自Ｃ地供Ｂ地給水
      之設施，即可行，此亦為省錢而易行之解決方法。
（四）重劃分配農地，應否以東西向方式或以南北向方式分配，於法均無明文限制，
      被告以若南北向分配有違重劃後直接臨路，給水排水之原則云云為答辯，並不
      足採。蓋本重劃區內有多處土地有就原有位次按南北向分配之事實，與本案實
      情相似。該等土地皆因鄰接於建築物或有高低差距特殊地形，而被告特予以劃
      設直接灌溉、排水及臨路，作南北向之分配，如鹿昇段四九○、四九一、五○
      九、五一○、五一一等地號皆是（其他不勝枚舉），此有被告公告分配藍圖可
      稽。則原告所有Ａ地同樣受Ｂ、Ｃ、Ｄ地原有位次之限制，亦為期鄰睦而要求
      各就Ａ、Ｂ、Ｃ地仍作南北原有位次分配，有何悖法不妥？
（五）被告主掌地政，對相關法令、地政資料、地勢地形高低若干等皆瞭若指掌，而
      對本件Ｃ地（兩面已鄰接他人建築物），Ｂ地（地形特殊高低差距）兩地是否
      如重劃條例第二十二條第二項明文限制不應予調併之事實避不作答，相反卻答
      述該條款是對特定狀況下不適用，而非全盤否定云云，此亦彰顯被告獨創、曲
      解、悖法調併，損及原告權利之事實，被告不當違法行事至明。又，被告主張
      以重劃前後地籍套繪圖證明「仍分配原告原有位次」乙節。經查原告原有位次
      已被以Ｃ地調併而伸延佔取三分之二以上，如此只剩三分之一豈是算原有位次
      的全部，被告主張，顯不合實情。
（六）又本件原告因此權益受損害提起異議，並述明相關他人位次權利，但被告卻獨
      擅而未依條例第二十六條第二項交付協調處理，自亦有不當未合之嫌。綜上理
      由，原處分及訴願決定確有違法不當之處，請判決如訴之聲明，俾保權益。
  二、被告主張之理由：
（一）按農地重劃條例第二十二條第一項規定「重劃區內同一分配區之土地辦理分配
      時，應按原有位次分配之。但同一所有權人在同一分配區有數宗土地時，面積
      小者應儘量向面積大者集中；．．．。」又同條第二項「前項但書規定於左列
      土地辦理分配時，不適用之：一、農地重劃計畫書公告之日前已有建築改良物
      之土地。二、原有鄰近公路、鐵路、村莊或特殊建築改良物之土地。三、墳墓
      地。．．．。」此條例第二十二條第二項規定係針對第一項但書「同一所有權
      人在同一分配區有數宗土地時，面積小者應儘量向面積大者集中」之規定於特
      定情況下排除適用，而非全盤否定此條例第二十二條第一項之土地分配原則「
      按原有位次分配」。又同條例第十五條第一項規定「重劃後之農地坵塊，以能
      直接灌溉、排水及鄰路為原則。」
（二）原告所分配之鹿港鎮○○段五九○地號土地係僅以重劃前之頂番婆段八八九地
      號土地面積扣除農地重劃條例第二十一條第二項規定應負擔之農水路用地及抵
      付工程費用之土地後以重劃後能直接灌溉、排水、及臨路之坵塊（東西向分配
      ）按原有位次分配予原告，其辦理土地分配方式顯合於上開規定；如以原告所
      請以南北向分配顯與農地重劃條例第十五條之規定未洽。本案原告所有土地重
      劃前鹿港鎮○○○段八八九地號，重劃後鹿港鎮○○段五九○地號，依據上揭
      規定以原有位次辦理土地分配，有重劃前地籍圖、重劃前、後地籍套繪圖附卷
      可佐。
（三）重劃區○○路○○路工程設施需要及基於灌溉、排水便利之區域性整地，應列
      入重劃工程辦理。但其屬個別坵塊之整理工作，應由受分配土地所有權人自行
      為之，．．．。農地重劃條例第十二條著有規定。本案原告所陳分配土地之高
      低差，自應依上揭規定由原告自行整地；而高低差如符合該區農地重劃協進委
      員會之決議補償標準，將予以造冊補償，被告已於查處結果函復公文中加以告
      之，因此並無損及原告之利益。
（四）綜上所陳，原告之訴顯無理由，被告對本事件均依法行政並無違誤之處，謹請
      駁回原告之訴。
    理  由
一、按「重劃後之農地坵塊，以能直接灌溉、排水及臨路為原則。．．．」「重劃區
    內同一分配區之土地辦理分配時，應按原有位次分配之。但同一所有權人在同一
    分配區有數宗土地時，面積小者應儘量向面積大者集中；出租土地與承租人所有
    土地相鄰時，應儘量向承租人所有土地集中。」「土地所有權人對於重劃區土地
    之分配如有異議，應於公告期間向該管直轄市或縣（市）主管機關以書面提出，
    該管直轄市或縣（市）主管機關應予查處。其涉及他人權利者，並應通知其權利
    關係人予以調處。土地所有權人對主管機關之調處如有不服，應當場表示異議。
    經表示異議之調處案件，主管機關應於五日內報請上級機關裁決之。在縣設有農
    地重劃委員會或農地重劃協進會者，前項調處案件，應先發交農地重劃委員會或
    農地重劃協進會予以調解。」農地重劃條例第十五條、第二十二條第一項及第二
    十六條分別定有明文。
二、本件原告所有彰化縣鹿港鎮○○○段八八九地號土地，參加彰化縣鹿港鎮南勢農
    地重劃，重劃後按權利使用現況調查結果，辦理分配為鹿港鎮○○段五九○地號
    土地，原告在土地分配成果公告期間內提出異議，被告機關依農地重劃條例第二
    十六條規定予以查處，並將查處結果以九十一年八月二日府地劃字第○九一○一
    四三一二六○號函復：「主旨：台端為南勢農地重劃區土地分配成果公告期間提
    出異議乙案，經核與農地重劃條例第二十二條規定並無不合，本案維持原分配不
    擬予調整；另有關高低差如符合協進委員會決議補償標準，將於俟後再予造冊補
    償，復請查照。說明：復台端公告期間異議書。」原告不服，提起訴願。被告機
    關於訴願程序答辯說明，原告之土地係依農地重劃條例第二十二條規定，按原有
    位次分配，原告所分配之土地坵塊，其農水路系統係規劃將坵塊以東西向分配，
    若依原告所請將坵塊改以南北向辦理分配，則將致分配坵塊或有欠缺排水、給水
    或農路者，有違分配原則。而重劃區○○路○○路工程設施需要及基於灌溉、排
    水便利之區域性整地，應列入重劃工程辦理，但屬個別坵塊之整理工作，應由受
    分配土地所有權人自行為之，農地重劃條例第十二條著有規定，本案原告分配土
    地之高低差，因屬個別坵塊之整理工作，應由原告自行整地；坵塊高低差如符合
    該區農地重劃協進委員會之決議補償標準，將於俟後再予造冊補償等語。訴願決
    定以，查本件依原處分卷附重劃前、後地籍套繪圖所示，及被告機關答辯內容，
    重劃土地應係屬按原位次分配，揆諸首揭規定，原處分並無不合，應予以維持。
    另據被告機關補充答辯稱，原告所有重劃前頂番婆段八八九地號（重劃後為鹿昇
    段五九○地號）土地上種植數棵果樹，並無建築改良物，應非農地重劃條例第二
    十二條規定之特殊地形，依內政部七十三年十月十九日台（七三）內地字第二六
    五三九○號函釋意旨，顯無再通知調處或交付調解之必要等語，而鄰地（頂番婆
    段八八八地號）原為王錫隆所有，重劃後劃屬原告所有部分，是否屬農地重劃條
    例第二十二條規定之特殊地形，有關高低差如符合協進委員會決議補償標準，係
    另一問題，併予指明等情，駁回訴願，固非無見。
三、惟查：
（一）依首揭農地重劃條例第二十六條規定「土地所有權人對於重劃區土地之分配如
      有異議，應於公告期間向該管直轄市或縣（市）主管機關以書面提出，該管直
      轄市或縣（市）主管機關應予查處。其涉及他人權利者，並應通知其權利關係
      人予以調處。土地所有權人對主管機關之調處如有不服，應當場表示異議。經
      表示異議之調處案件，主管機關應於五日內報請上級機關裁決之。在縣設有農
      地重劃委員會或農地重劃協進會者，前項調處案件，應先發交農地重劃委員會
      或農地重劃協進會予以調解。」據此，土地所有權人對於重劃區土地分配異議
      之提出及主管機關對其異議處理必需（應）遵循之程序如左：
  １、需土地所有權人對於重劃區土地之分配有異議。
  ２、應於公告期間向該管直轄市或縣（市）主管機關以書面提出。
  ３、該管直轄市或縣（市）主管機關就該項異議應予「查處」。其異議事項涉及他
      人權利者，該管直轄市或縣（市）主管機關，並應通知其權利關係人予以「調
      處」。在縣設有農地重劃委員會或農地重劃協進會者，該項調處案件於「調處
      」前，應先發交農地重劃委員會或農地重劃協進會予以「調解」。
  ４、土地所有權人對主管機關之調處如有不服，應當場表示異議。經表示異議之調
      處案件，主管機關應於五日內報請上級機關裁決之。
      內政部七十三年十月十九日台（七三）內地字第二六五三九○號函釋意旨以：
      土地所有權人提出之異議案件，該管直轄市或縣（市）主管機關查明結果，如
      土地之分配符合有關法令規定者，應舉述理由以書面通知土地所有權人，‧‧
      ‧，非謂土地所有權人提出之異議案件，均應依調解、調處或裁決之程序等語
      ，違反上開農地重劃條例第二十六條所規定之程序，自不得適用（最高行政法
      院八十九年度判字第三○七九號判決參照）。
（二）本件原告所有彰化縣鹿港鎮○○○段八八九地號土地，參加彰化縣鹿港鎮南勢
      農地重劃，重劃後被告機關辦理分配為鹿港鎮○○段五九○地號土地，原告在
      土地分配成果公告期間內向被告提出異議（副本送鹿港鎮南勢地區農地重劃協
      進會）。原告提出異議時，其異議書內「異議及請求事項」即詳載：「請就分
      配本人鹿昇段五九○號和鄰接同段五九一號（王錫隆所有）二人位次調換分配
      ，（如附圖說（２）（３）），或將二人各按重劃前原地位次做南北分配，以
      符歸正原有法定位置。（如附圖說（４））等語。並詳述其「異議及請求事項
      」之「事實及理由依據」。及提出重劃前原地籍謄本、公告分配位次圖說、請
      求與王錫隆二人調換圖說及與王錫隆二人原地位次分配圖說為其附件。以上各
      情，有重劃前地籍圖及重劃前、後地籍套繪圖暨異議書（含上述附件）可稽。
      而被告機關設有農地重劃協進會乙節，亦經被告訴訟代理人丙○○當庭陳明，
      系爭處分書內亦載明被告機關設有該協進會明確。
（三）查原告既在前述土地分配成果公告期間內以書面向被告提出異議，其異議事項
      並涉及他人（王錫隆）權利，且被告機關設有農地重劃協進會，揆諸上開說明
      ，被告機關即應依前述規定之程序處理原告之異議。被告未通知權利關係人（
      王錫隆）予以調處，亦未先發交農地重劃協進會予以調解，即函復（系爭處分
      ）原告「台端為南勢農地重劃區土地分配成果公告期間提出異議乙案，經核與
      農地重劃條例第二十二條規定並無不合，本案維持原分配不擬予調整」等語，
      自有違誤。訴願決定未予糾正，遞予維持，亦有未合。原告執此主張，核屬可
      採，此部分其訴為有理由，應將原處分及訴願決定均撤銷，由被告機關依循上
      述程序處理，以昭適法。又本件被告機關應依上揭程序處理原告提出之異議，
      則原告請求判命「被告應將重劃前，原告所有坐落鹿港鎮頂番婆八八九地號面
      積一、五六六平方公尺土地按原有位次分配，或將該地連同案外人王錫隆所有
      同段八八八地號面積八五四平方公尺及同段八九七地號面積一、○二三平方公
      尺兩筆農地均按各該原有位次分配」（即訴之聲明二）部分，即非有據，應予
      駁回。
四、兩造其餘主張，並不影響本件判決之結果，不予論究，附此敘明。
據上論結，本件原告之訴為一部有理由、一部無理由，依行政訴訟法第一百九十五條
第一項、第一百零四條、民事訴訟法第七十九條，判決如主文。
中    華    民    國    九十二      年      九        月      三        日
                 臺 中 高 等 行 政 法 院   第 二 庭
                                審 判 長 法      官  胡  國  棟
                                         法      官  王  德  麟
                                         法      官  林  秋  華
右正本證明與原本無異。
如不服本判決，應於判決送達後二十日內向本院提出上訴書狀，其未表明上訴理由者
，應於提起上訴後二十日內向本院提出上訴理由書（須依對造人數附具繕本）；如於
本判決宣示或公告後送達前提起上訴者，應於判決送達後二十日內補提上訴理由書（
須附繕本）。未表明上訴理由者，逕以裁定駁回。
提起上訴應預繳送達用雙掛號郵票三九○元（三十四元及五元郵票各十份)。
中    華    民    國    九十二      年      九        月      三        日
                                         法院書記官  蔡  騰  德


司法院資訊處製作；財團法人民間司法改革基金會備份。
